臺灣新竹地方法院刑事判決　　　　　　　　100年度自字第3號
自　訴　人　劉日男
被　　　告　法務部調查局新竹縣調查站
代　表　人　熊鵬飛
上列被告因誣告案件，經自訴人提起自訴，本院判決如下：
    主  文
本件自訴不受理。
    理  由
一、按犯罪之被害人得提起自訴，刑事訴訟法第319 條第1 項前
    段固有規定，惟自訴人應委任代理人到場，且應選任律師充
    之，此為自訴強制律師代理制度之規定，自訴人未委任代理
    人，法院應定期間以裁定命其委任代理人，如逾期仍不委任
    者，應諭知不受理之判決，且得不經言詞辯論為之，同法第
    37條、第329 條第2 項、第307 條分別定有明文，此乃提起
    自訴之法定必備程式。又按法人或政府機關為刑事被告，除
    有明文規定外，在實體法上否認其有犯罪能力，在程序法上
    不認其有當事人能力，故以法人或政府機關為被告而起訴，
    即屬違背規定，應為不受理之判決（最高法院54年台上字第
    1894號判例及同院82年度台上字第1328號判決意旨參照）。
二、本件自訴意旨略以：緣自訴人劉日男（下稱自訴人）於民國
    100 年3 月9 日接獲被告法務部調查局新竹縣調查站（下稱
    被告）以新肅字第10058005980 號通知書（案由：調查涉嫌
    不法），通知自訴人前往調查，被告於訊問中指明自訴人與
    新竹縣寶山鄉公所秘書陳智淵，因寶山鄉廖英雄代表所申請
    之山湖路邊坡小型工程款新臺幣9 萬元撥建案件有爭執，遂
    向被告報案言自訴人涉嫌恐嚇等情，被告即立案偵辦；按自
    訴人與陳智淵，係因私人土地無償提供給公務機關使用，尚
    在協調階段，並無涉及貪污或國家重大經濟、毒品等犯罪，
    惟被告竟以與陳智淵之私交情誼，利用司法人員身分，達到
    威嚇逼迫人民之目的，實有損司法單位之清廉愛民形象，更
    侵害到人民基本權，俟訊問完畢後，自訴人有感人權遭踐踏
    至此，深感不滿，是自訴人目前並無任何具體或涉嫌不法情
    事，突然接獲調查站「調查涉嫌不法」通知書，已造成心生
    畏懼，爰依法提起自訴訴訟，請求明察，還民公道等語。
三、經查：
  (一)本件自訴人於100 年4 月27日具狀向本院提起本件自訴，惟
    並未委任律師為自訴代理人，經本院於同年5 月19日裁定命
    其於收受裁定後7 日內選任律師為自訴代理人，前開裁定並
    已於同年月20日因未獲會晤自訴人本人，遂將該裁定交由有
    辨別事理能力之邱玉女受雇人，並經其於送達證書上簽名代
    為收受，有上開裁定及送達證書在卷可稽（本院卷第15、16
    頁）；而因自訴人住所係在新竹縣寶山鄉，依法院訴訟當事
    人在途期間標準第2 條之規定，其向本院所為訴訟行為須加
    計在途期間2 日，依此計算，自訴人應於同年月29日前即應
    向本院陳報自訴代理人，詎自訴人迄今（100 年7 月19日）
    均仍未依法補正選任律師為自訴代理人，揆諸首揭說明，本
    件自訴其起訴之程式顯有未備甚明。
  (二)況查被告為政府機關，並非自然人，在實體法上不認其有犯
    罪能力，尤無特別規定得為犯罪之主體，而自訴人所訴被告
    涉犯濫權誣告罪嫌，於法亦無對「政府機關」處罰之特別規
    定，故在程序法上亦不認有當事人能力，自訴人以之為被告
    ，提起自訴，程序顯屬違背規定，於法即有未合。
  (三)綜上所述，本件自訴之程序違背上開規定，爰依首揭說明，
    不經言詞辯論，逕為諭知不受理之判決。
據上論斷，應依刑事訴訟法第343 條、第329 條第2 項、第303
條第1 款、第307 條判決如主文。
中    華    民    國   100    年    7    月    19    日
                  刑事第六庭  審判長 法  官  馮俊郎
                                     法  官  蔡欣怡
                                     法  官  林建鼎
以上正本證明與原本無異。
如不服本判決應於收受送達後10日內向本院提出上訴書狀，並應
敘述具體理由；如未敘述上訴理由者，應於上訴期間屆滿後20日
內向本院補提理由書（均須按他造當事人之人數附繕本）「切勿
逕送上級法院」。
中    華    民    國   100    年    7    月    19    日
                                     書記官  黃伊婕